【裁判字號】    97,易,101
【裁判日期】    970416
【裁判案由】    詐欺
【裁判全文】
臺灣臺北地方法院刑事判決               97年度易字第101號
公  訴  人  臺灣臺北地方法院檢察署檢察官
被      告  丙○○
上列被告因詐欺案件，經檢察官聲請簡易判決處刑（九十六年度
偵字第二一二五六號），本院受理後（受理案號為九十七年度簡
字第二四號），認不宜以簡易判決處刑，改依通常程序審理，判
決如下：
    主  文
丙○○無罪。
    理  由
一、聲請簡易判決意旨略以：被告丙○○於民國九十六年一月間
    某日，在臺北市○○○路○段一五三號六樓其所經營之北益
    生物科技股份有限公司（下稱北益公司）內，收到卓越國際
    媒體股份有限公司（下稱卓越公司）寄來之企劃案，內容係
    規劃卓越公司派記者採訪丙○○，並為北益公司在卓越雜誌
    內刊登廣告性報導，且致贈丙○○當期雜誌一百本，惟需收
    費新臺幣（下同）七萬八千元。丙○○明知自己無意支付上
    開對價，竟意圖得財產上不法利益，佯示同意，致使卓越公
    司陷於錯誤，遂派員採訪並與之傳真締約，進而於同年二月
    份將上開報導刊載於卓越雜誌上及贈送當期雜誌一百本後，
    旋即開立統一發票向丙○○所經營之北益公司請款，竟未獲
    付款，且屢催無效，卓越公司始悉受騙。因認被告丙○○涉
    犯刑法第三百三十九條第二項之詐欺得利罪嫌等語。
二、按犯罪事實應依證據認定之，無證據不得認定其犯罪事實。
    又不能證明被告犯罪者，應諭知無罪之判決，刑事訴訟法第
    一百五十四條第二項、第三百零一條第一項分別定有明文。
    再按，事實之認定，應憑證據，如未能發現相當證據，或證
    據不足以證明，自不能以推測或擬制之方法，為裁判基礎；
    且認定不利於被告之事實須依積極證據，苟積極證據不足為
    不利於被告事實之認定時，即應為有利於被告之認定；另認
    定犯罪事實所憑之證據，雖不以直接證據為限，間接證據亦
    包括在內，然無論直接證據或間接證據，其為訴訟上之證明
    ，須於通常一般之人均不致有所懷疑，而得確信其為真實之
    程度者，始得據之為有罪之認定，倘其證明尚未達到此一程
    度，而有合理之懷疑存在，無從使事實審法院得有罪之確信
    時，即應由法院為諭知被告無罪之判決（最高法院四十年臺
    上字第八六號、三十年上字第八一六號、七十六年臺上字第
    四九八六號判例參照）。再刑法第三百三十九條第一項詐欺
    罪之成立，須意圖為自己不法之所有，以詐術使人將本人或
    第三人之物交付為要件，所謂以詐術使人交付，必須被詐欺
    人因其詐術而陷於錯誤，若其所用方法，不能認為詐術，亦
    不致使人陷於錯誤，即不構成該罪，最高法院亦著有四十六
    年臺上字第二六○號判例可資參照。即刑法詐欺取財罪之成
    立，以行為人自始基於為自己或第三人不法所有之意圖，以
    詐術使人交付財物，始能構成；至於民事債務當事人間，有
    未依債之本旨履行給付者，在一般社會經驗上原因非一，或
    因不可歸責之事由而不能給付，或因合法主張抗辯而拒絕給
    付，或因財產、信用狀況緊縮而無力給付，甚至債之關係成
    立後，始行惡意遲延給付，皆有可能，非必出於自始無意給
    付之財產犯罪一端；是若無足以證明其在債之關係發生時，
    自始即具有不法所有意圖之積極證據，亦僅能令負民事債務
    不履行之責任，要難以單純債務不履行之狀態，即推定被告
    自始即有不法所有意圖之詐欺犯意。
三、本件公訴人認被告丙○○涉犯詐欺得利罪嫌，無非以告訴代
    理人乙○○之指述、卓越雜誌企劃案（下稱企劃案，他字卷
    第二七、二八頁參照）、九十六年二月份卓越雜誌（置於卷
    外）、卓越雜誌廣告委刊暨業務合約書（下稱合約書，他字
    卷第三頁參照）及統一發票（他字卷第四頁參照）各一份資
    為論據。
四、被告丙○○於本院審理時固承認其擔任北益公司負責人，並
    於九十六年二月間，有接受卓越雜誌採訪、拍照，卓越公司
    已於九十六年二月份雜誌刊登該次採訪內容之事實，惟否認
    有何詐欺得利之犯行，辯稱：我不知道這是收費性採訪，從
    開始接洽到進行採訪，乙○○均未告知需要收費，我沒有詐
    欺之故意等語，並聲請傳喚證人即北益公司員工甲○○到庭
    作證，及提出卓越雜誌採訪大綱一紙（本院卷第三一頁參照
    ）為證。
五、經查：
  (一)被告確實為北益公司之負責人，其確於上揭時、地，接受告
    訴人卓越公司採訪，卓越公司並於九十六年二月份雜誌刊登
    該次採訪內容，及被告並未支付卓越公司上開採訪之廣告費
    用之事實，為被告所是認，且經證人即告訴代理人乙○○指
    述綦詳，並經證人甲○○於本院審理時證述屬實，復有九十
    六年二月份卓越雜誌一本在卷可參，是以被告確實有接受告
    訴人之採訪，而未支付採訪費用乙節，首堪認定。
  (二)按被害人所述之被害情形，如無瑕疵，而就其他方面之調查
    ，又與事實相符，其供述固未始不足為據判決之基礎，惟其
    證據本身尚有瑕疵，則在此瑕疵未究明以前，遽採為罪之根
    據，仍難謂適法；且告訴人之告訴以始被告受刑事追訴為目
    的，是其指訴是否與事實相符，仍應調查其他證據，以資審
    認，必被害人所述之被害情節無瑕可擊，而就其他方面之調
    查，又與事實相符，始足為判決之基礎，最高法院著有五十
    二年臺上字第一三○○號判例可參。查證人乙○○於九十六
    年十月三日檢察事務官詢問時先指稱：九十五年一月份，我
    們在臺北市○○○路○段一五三號六樓採訪被告，九十五年
    二月六日，才傳真合約書讓被告簽名，在九十五年二月十日
    左右，就先寄一百本雜誌給被告，再寄發票，被告一直到九
    十五年七月份才退回發票等語（他字卷第二一頁參照）；復
    於九十六年十一月五日檢察事務官質之為何所述時間與合約
    書、統一發票日期均不符，始改口陳稱：應該都是九十六年
    ，九十五年的時間都是錯的等語（偵查卷第六頁參照）；又
    於本院九十七年三月十九日審理時結證稱：我自九十三年十
    二月迄今任職卓越公司雜誌廣告部協理，九十五年十二月有
    以電話聯絡被告有關採訪事宜，九十六年二月，我去被告店
    裡採訪，我在電話中告知被告採訪收費係九萬元，被告稱生
    意不是很好，希望我們降價到七萬五千元等語，經檢察官主
    詰問時質之為何其所述與合約書所載金額不符時，方改口陳
    稱：應該是七萬八千元等語（本院卷第四十、四一頁參照）
    。是以，以證人乙○○自九十三年十二月起擔任卓越公司廣
    告部主管職務之資歷，並且始終直接與被告接洽本件收費廣
    告業務，自應對要約之時間、議價金額、合約簽訂時間均知
    之甚明，詎其竟為前後不一致之供述，從而，卓越公司以被
    告佯以訂立收費廣告合約，向其詐騙上開刊登廣告利益之指
    訴，前後已不一致，尚難遽採為不利被告認定。
  (三)再查，證人乙○○於本院審理時證稱：我從報紙廣告上得知
    被告開設穠尼髮中心，就去電聯絡被告有關收費報導之事，
    再以快遞方式將雜誌一本、曾經報導的幾張影本、收費採訪
    企劃案二頁內含廣告價目表及廣告費用讀者群分析型錄給被
    告等語（本院卷第四十頁反面參照）；另於九十六年十一月
    五日檢察事務官詢問時指稱：我於九十六年一月寄企劃書給
    被告，即為掛號簽收單序號第二六號，並提出企劃案一份及
    掛號簽收單一紙（他字卷第二五頁參照）為證。惟查，掛號
    簽收單序號第二六號所載簽收日期為「九十六年七月二十五
    日」，倘若證人乙○○於九十六年一月間以快遞方式寄送企
    劃案與被告收執，何以寄送日期與收件日期相隔六個月之久
    ？且自企劃書以觀，雖於封面記載「簡愛寧總經理鈞啟」，
    惟並未載明製作日期，尚無從據以認定即為證人乙○○寄予
    被告之企劃書。是證人乙○○是否確有寄送系爭企劃案與被
    告收執，即非無疑。
  (四)又證人乙○○於本院審理時證稱：報導出刊後，我們寄出一
    百本雜誌給被告，之後我把合約書擬好、金額打好後，以電
    話傳真方式傳給被告，請被告簽名無誤後簽名回傳，在開發
    票前，我有問被告抬頭要開什麼，被告本人說開北益公司，
    等發票寄送後三、四個月，被告遲未付款，我們才向被告催
    討，被告說因為生意不好，看能不能晚點給我們等語（本院
    卷第四一頁參照），並提出合約書及統一發票影本各一紙以
    資佐證。上開證據固足證明被告收受雜誌、簽訂合約書，嗣
    後於告訴人催討時，未即出面解決所欠債務，然此僅足認被
    告事後債務不履行之行為，尚難逕認被告於接受採訪之初，
    主觀上即有拒不清償之不法所有意圖，及客觀上有何施用詐
    術之犯行。至證人乙○○雖指稱：被告未將一百本雜誌退還
    ，並於收受發票五個月，待九十六年七月我們催款時，始將
    發票退還等語（偵查卷第六頁參照），然此均為被告接受採
    訪後之事，尚不能以推論被告於本件交易之初，主觀上有何
    不法意圖。
  (五)證人甲○○於本院審理時結證稱：我有收到卓越公司所開立
    之發票，當時我有問被告為何有發票產生，被告要我打電話
    給乙○○，乙○○說如果有刊登廣告，才會有這筆費用產生
    ，我不需要把發票退回等語（本院卷第四三頁反面參照），
    足認被告所辯不知悉本次採訪係收費性質，於收受發票後始
    知悉等情，尚非虛妄，堪予採信。
六、綜上所述，依公訴人所提之證據，尚難認定被告於交易之初
    ，客觀上有何施用詐術之行為，主觀上有何為自己不法所有
    之意圖，縱事後未能如期給付價款，一再拖延清償期限，惟
    亦僅屬民事債務不履行，而為民事糾葛，應另循民事訴訟程
    序救濟，揆諸首揭說明，尚難以告訴代理人之上開指訴，即
    對被告以詐欺罪責相繩，是公訴意旨所指詐欺犯行，尚屬無
    從證明。此外，復查無其他積極證據足認證明被告有何詐欺
    之犯行，依照前開之說明，自應為無罪之諭知。
據上論斷，應依刑事訴訟法第四百五十二條、第三百零一條第一
項，判決如主文。
本案經檢察官汪南均到庭執行職務。
中    華    民    國    97    年    4     月    16    日
                  刑事第九庭審判長法  官  林怡秀
                                  法  官  葉珊谷
                                  法  官  徐淑芬
本件正本證明與原本無異。
檢察官如不服本判決，應於判決送達後十日內，向本院提出上訴
狀（應抄附繕本）。告訴人卓越公司如對於本判決不服者，應具
備理由請求檢察官上訴，其上訴期間之計算係以檢察官收受判決
正本之日如不服本判決，應於判決送達後十日內，向本院提出上
訴狀。
                                  書記官  廖純瑜
中    華    民    國    97    年    4     月    16    日


司法院資訊處製作；財團法人民間司法改革基金會備份。
